臺灣高等法院民事判決　　　　　　　　　100年度重再字第7號
再　審原告　伍蔣清明
訴訟代理人　陳永昌律師
複　代理人　陳柏均律師
再　審被告　李宜和
訴訟代理人　林耀泉律師
　　　　　　林煜翔律師
上列當事人間請求履行契約事件，再審原告對於中華民國99年3
月9日本院98年度重上字第402號確定判決提起再審之訴，本院於
100年5月10日言詞辯論終結，判決如下：
    主      文
再審之訴駁回。
再審訴訟費用由再審原告負擔。
    事實及理由
一、再審原告主張：兩造於民國 (下同) 93年5月6日簽訂之協議
    書 (下稱系爭協議書) 僅係就價金、標的物為協議，至於其
    他專利權實施有關重要事項則付諸闕如，與一般專利權買賣
    常規不符，足見系爭協議書並非正式之買賣契約，而屬備忘
    性質，為買賣契約之預約，雙方始口頭約定須於93年5 月17
    日另行簽立正式買賣契約。惟本院98年度重上字第402 號確
    定判決 (下稱原確定判決) 未考量本件專利權買賣之特性、
    交易金額高達新臺幣1 億元等情，及未探求當事人之真意，
    遽認系爭協議書為正式之買賣契約，認定事實顯有違經驗法
    則，且有適用民法第86條、第98條、第153條、第345條規定
    及最高法院39年台上字第1053號及61年台上字第964 號判例
    意旨不當之違法。又，系爭協議書縱認係正式買賣契約，買
    受人亦應為訴外人必翔公司，而非伊，故原確定判決認定事
    實，有違經驗法則。伊於93年5 月15日以傳真方式向再審被
    告表達：「我們於5月6日的協議書是雙方在正式簽約前之意
    願表示，尚需經過查證，經我們在大陸實務比對後發現您的
    專利權保護不足，仍有瑕疵，並經專家確定，無法如您所述
    有效防止侵權行為，也無法全面抓仿冒，依照雙方口頭約定
    確定專利權之效力無問題之後，才於5月17日正式簽約， 因
    為上述原因，我們沒有辦法得到保障，因此決定放棄，我們
    很抱歉不能於5月17日和您正式簽約」 等語之真意，係表達
    簽訂系爭協議書出於錯誤，欲撤銷購買專利權之意思。原確
    定判決既認系爭協議書為買賣契約本約，則其拘泥於傳真函
    辭句，認伊僅係不同意於93年5 月17日正式簽約，而非主張
    撤銷系爭協議書之意思表示，認定事實即有違誤，且有適用
    民法第88條、第98條規定及最高法院39年台上字第1053號判
    例意旨不當之違法，暨判決理由矛盾之違法。另縱認買賣契
    約為有效，再審被告得向伊請求價金，原確定判決未諭知再
    審被告應同時為專利證書之交付及為無償授權之行為，亦有
    不適用民法第264條第1項規定之違法等情，爰依民事訴訟法
    第496條第1項第1款規定， 提起再審之訴，聲明：(一)原確定
    判決廢棄。(二)再審被告在第一審之訴及假執行之聲請均駁回
    。
二、再審被告則以：原確定判決並無再審原告所指摘之再審事由
    等語，資為抗辯。聲明：再審之訴駁回。
三、按民事訴訟法第496 條第1項第1款所謂適用法規顯有錯誤者
    ，係指確定判決所適用之法規顯然不合於法律規定，或與司
    法院現尚有效及大法官會議之解釋，或最高法院尚有效之判
    例顯然違反，及確定判決消極的不適用法規，顯然影響裁判
    者而言（最高法院60年台再字第170 號判例及司法院大法官
    會議釋字第177號解釋參照）。 又所謂適用法規顯有錯誤者
    ，不包括漏未斟酌證據、認定事實錯誤、取捨證據失當、判
    決不備理由及在學說上諸說併存致發生法律上見解歧異等情
    形在內（最高法院63年台上字第880號判例、 90年台再字第
    27號判決參照）；解釋意思表示屬事實審法院之職權，事實
    審法院解釋意思表示，不生適用法規顯有錯誤問題（最高法
    院64年台再字第140號判例參照）。
  (一)再審原告主張：兩造於93年5月6日簽訂之系爭協議書僅係就
    價金、標的物為協議，至於其他專利權實施有關重要事項則
    付諸闕如，與一般專利權買賣常規不符，該協議書並非正式
    之買賣契約，而屬備忘性質，為買賣契約之預約，雙方始口
    頭約定須於93年5 月17日另行簽立正式買賣契約。惟原確定
    判決未考量本件專利權買賣之特性、未探求當事人之真意，
    認系爭協議書為正式之買賣契約，認定事實顯有違經驗法則
    ，且有適用民法第86條、第98條、第153條、第345條規定及
    最高法院39年台上字第1053號及61年台上字第964 號判例意
    旨不當之違法等情。查，原確定判決已於理由四(一)中載明：
    「兩造簽訂系爭協議書係約定由被上訴人（即再審被告）移
    轉系爭專利權於上訴人（即再審原告），上訴人則支付1 億
    元價金予被上訴人，是兩造間就關於買賣契約必要之點即買
    賣標的物及價金均已明確約定，兩造另明訂保密條款及違約
    罰則，堪認兩造就買賣系爭專利權之意思表示已合致，其買
    賣契約已成立。況被上訴人於簽訂系爭協議書當日即將系爭
    專利權證書交付予上訴人，衡諸通常交易情形，倘系爭協議
    書僅係預約性質，兩造尚需就締約細節另為約定，則被上訴
    人焉有於正式簽約前即將系爭專利權證書交付上訴人之理？
    由此益見兩造就系爭專利權之買賣契約已於簽訂系爭協議書
    時成立」（見判決書第3-4頁）。 則原確定判決既依協議書
    內容，解釋其真意為契約成立，自無認定事實有違經驗法則
    之情形，況依上開判例所示，解釋意思表示屬事實審法院之
    職權，事實審法院解釋意思表示，就事實所為之認定，自不
    生適用法規顯有錯誤問題，再審原告主張原確定判決有適用
    民法第86條、第98條、第153條、第345條規定及最高法院39
    年台上字第1053號及61年台上字第964 號判例意旨不當之違
    法云云，自無足取。
  (二)再審原告主張：伊於93年5 月15日以傳真方式向再審被告表
    達：「我們於5月6日的協議書是雙方在正式簽約前之意願表
    示，尚需經過查證，經我們在大陸實務比對後發現您的專利
    權保護不足，仍有瑕疵，並經專家確定，無法如您所述有效
    防止侵權行為，也無法全面抓仿冒，依照雙方口頭約定確定
    專利權之效力無問題之後，才於5 月17日正式簽約，因為上
    述原因，我們沒有辦法得到保障，因此決定放棄，我們很抱
    歉不能於5月17日和您正式簽約」 等語之真意，係表達簽訂
    系爭協議書出於錯誤，欲撤銷購買專利權之意思等情。查，
    原確定判決依該傳真函文意旨，於理由五(二)已載明：再審原
    告「係表示系爭協議書僅為兩造正式簽約前之意願表示，及
    不同意於93年5 月17日正式簽約，並非主張其簽訂系爭協議
    書係出於錯誤，而以該傳真函撤銷其簽訂系爭協議書之意思
    表示，是尚難據以認定上訴人已於93年5 月15日向被上訴人
    為撤銷之意思表示。此外，上訴人並未舉證證明其有於簽訂
    系爭協議書後1 年內向被上訴人為撤銷簽訂系爭協議書意思
    表示之事實，則縱上訴人簽訂系爭協議書確係於出錯誤，依
    前揭規定，上訴人亦不得再據以行使撤銷權」等語（見判決
    書第7-8頁）， 其所認定事實並無違誤，適用之法規亦無判
    決理由矛盾之違法，或有顯然不合於法律規定，或與司法院
    現尚有效及大法官會議之解釋，或最高法院尚有效之判例顯
    然違反之情事，不生適用法規顯有錯誤問題。再審原告主張
    本院原確定判決認定事實錯誤，與民事訴訟法第496條第1項
    第1款「適用法規顯有錯誤」要件不該當。
  (三)按，民事訴訟採不干涉主義，凡當事人所未聲明之利益不得
    歸之於當事人，是以當事人所未提出之事實及證據即不得斟
    酌之；所謂同時履行之抗辯，乃係基於雙務契約而發生，倘
    雙方之債務，非本於同一之雙務契約而發生，縱令雙方債務
    在事實上有密切之關係，或雙方之債務雖因同一之雙務契約
    而發生，然其一方之給付，與他方之給付，並非立於互為對
    待給付之關係者，均不能發生同時履行之抗辯（最高法院97
    年台上字第1666號；89年台上字第970號判決參照）。 查，
    再審原告於本院98年度重上字第402 號審理時，並未提出同
    時履行之抗辯，有原確定判決書在卷可按，且再審原告亦自
    認「就當事人所給之資料，並看不出有主張同時履行抗辯」
    （見本院卷第25頁）；另原確定判決於理由七已載明：「兩
    造就系爭專利權之買賣契約已成立，且被上訴人已依約履行
    ，是被上訴人自得依系爭協議書之約定請求上訴人給付價金
    9,500萬元」等語（見判決書第8頁），足見兩造間已非立於
    互為對待給付之關係，自不生同時履行抗辯之情形，再審原
    告主張：縱認買賣契約為有效，再審被告得向伊請求價金，
    原確定判決未諭知再審被告應同時為專利證書之交付及為無
    償授權之行為，亦有不適用民法第264條第1項規定之違法云
    云，自無足取。
  (四)又原確定判決依系爭協議書：「甲方李宜和（即被上訴人）
    今將美國專利號5,450,915、英國專利號0000000、大陸專利
    號ZL00000000.2、台灣新型096556號之電動輪圈馬達專利權
    全部讓與蔣清明小姐（即上訴人）」，認定買賣契約之買受
    人為再審原告，其認定事實、取捨證據並無違誤。再審原告
    主張：買賣契約之買受人應為訴外人必翔公司，而非再審原
    告，原確定判決認定事實有違經驗法則云云，亦無足取；該
    認定事實亦不生「適用法規顯有錯誤」問題。
四、綜上，再審原告主張與民事訴訟法第496 條第1項第1款「適
    用法規顯有錯誤」要件不符；其提起本件再審之訴，為無理
    由，爰予駁回。
五、本件事證已臻明確，兩造其餘攻擊、防禦方法及未經援用之
    證據，經本院審酌後認對判決結果不生影響，爰不一一論列
    。又，原確定判決已就再審原告提出之資料加以斟酌，且再
    審原告所為之主張不足以推翻原確定判決判斷；另關於聲請
    訊問證人呂威震部分，原確定判決並敘述：「呂威震並未於
    兩造簽訂系爭協議書時在場見聞，僅係兩造事後為履行系爭
    協議書發生爭議，於94年間受上訴人之託為兩造進行協商，
    既未參與系爭協議書之簽訂過程，自無從知悉兩造簽訂系爭
    協議書之真意為何，是本院認無調查之必要，爰不予傳訊」
    ，本件既不符再審事由，再審原告聲請訊問證人呂威震，本
    院認並無必要，併予敘明。
六、據上論結，本件再審之訴為無理由，依民事訴訟法第78條判
    決如主文。
中    華    民    國   100    年    5     月    24    日
                    民事第十五庭
                        審判長法  官  林恩山
                              法  官  陳雅玲
                              法  官  黃國忠
正本係照原本作成。
如不服本判決，應於收受送達後20日內向本院提出上訴書狀，其
未表明上訴理由者，應於提出上訴後20日內向本院補提理由書狀
（均須按他造當事人之人數附繕本）上訴時應提出委任律師或具
有律師資格之人之委任狀；委任有律師資格者，另應附具律師資
格證書及釋明委任人與受任人有民事訴訟法第466 條之1第1項但
書或第2 項（詳附註）所定關係之釋明文書影本。如委任律師提
起上訴者，應一併繳納上訴審裁判費。
中    華    民    國   100    年    5     月    25    日
                              書記官  陳明俐
附註：
民事訴訟法第466條之1（第1項、第2項）：
對於第二審判決上訴，上訴人應委任律師為訴訟代理人。但上訴
人或其他法定代理人具有律師資格者，不在此限。
上訴人之配偶、三親等內之血親、二親等內之姻親，或上訴人為
法人、中央或地方機關時，其所屬專任人員具有律師資格並經法
院認為適當者，亦得為第三審訴訟代理人。